臺灣高等法院民事判決
108年度上字第1102號
上  訴  人  張德明  
訴訟代理人  吳宜財律師
複代理人    謝玉山律師                
被上訴人    臺灣中小企業銀行股份有限公司

法定代理人  黃博怡  
訴訟代理人  陳煥明  
上列當事人間債務人異議之訴事件，上訴人對於中華民國108年6
月21日臺灣桃園地方法院108年度訴字第347號第一審判決提起上
訴，本院於109年2月18日言詞辯論終結，判決如下：
    主      文
上訴駁回。
第二審訴訟費用由上訴人負擔。
    事實及理由
一、上訴人主張：伊於民國94年10月14日以所有門牌桃園市○○區
    ○○路00巷00號房屋及坐落土地（下稱系爭房地）設定第一順
    位抵押權，擔保伊對被上訴人所負新臺幣（下同）540萬元
    借款債務（下稱系爭債務），因訴外人洪春琇聲請原法院民
    事執行處以104年度司執字第38261號（下稱第38261號）執
    行事件對系爭房地強制執行，伊為免被上訴人參與分配導致
    系爭房地遭拍賣，於104年6、7月間與被上訴人協議延期清
    償，待伊取回依臺灣苗栗地方法院（下稱苗栗地院）103年
    度裁全字第2號假處分裁定以同院103年度存字第33號提存之
    擔保金136萬5,940元及作為水保保證金而設定質權與苗栗縣
    政府之56萬元定存單（合稱系爭擔保金），即用以清償系爭
    債務。嗣伊因不可歸責於己之事由入監執行，致未取回系爭
    擔保金清償系爭債務，被上訴人竟於105年12月6日以原法院
    105年度司執字第94818號拍賣抵押物事件（下稱系爭執行事
    件）聲請對系爭房地強制執行，然兩造既合意延期清償，自
    有妨礙被上訴人請求之事由，爰依強制執行法第14條第1項
    規定，求為撤銷系爭執行事件強制執行程序之判決（原審為
    上訴人全部敗訴之判決，上訴人不服，提起上訴）。並上訴
    聲明：㈠原判決廢棄。㈡系爭執行事件之強制執行程序，應予
    撤銷。
二、被上訴人則以：上訴人滯欠系爭債務未償，雖曾承諾以系爭
    擔保金清償，惟兩造無延期清償之合意。嗣伊訴請原法院於
    104年8月28日以104年度訴字第1057號判命上訴人給付尚欠
    之156萬3,937元本息及違約金，同年11月30日確定（下稱前
    訴訟及系爭確定判決），並持為執行名義聲請以系爭執行事
    件拍賣系爭房地。上訴人所主張協商時間係發生於系爭確定
    判決最後言詞辯論終結前，其提起本件訴訟，與強制執行法
    第14條第1項規定要件不符等語，資為抗辯。並答辯聲明：
    上訴駁回。
三、查前訴訟係於104年8月18日言詞辯論終結，同年8月28日宣
    判，同年11月30日確定；又被上訴人於105年12月6日持系爭
    確定判決為執行名義，聲請原法院民事執行處以系爭執行事
    件強制執行系爭房地，於106年8月3日拍定，並定108年2月1
    9日分配，上訴人於108年2月15日提起本件債務人異議之訴
    事實，為兩造所不爭執（見本院卷第108、109頁），且有本
    件民事起訴暨聲請停止執行狀（見原審卷第2頁）、系爭確
    定判決（見原審卷第60至63頁）、更正裁定（見原審卷第64
    頁）、確定證明書（見原審卷第65頁）、裁定確定證明書（
    見原審卷第66頁），並經本院調閱系爭執行事件卷宗核閱屬
    實，應認為真實。
四、上訴人主張兩造間有延期清償系爭債務之合意，依強制執行
    法第14條第1項提起債務人異議之訴，為被上訴人所否認，
    並以前揭情詞置辯。是本件之爭點厥為兩造間是否有延期清
    償系爭債務之合意？上訴人得否據此而依強制執行法第14條
    第1項提起債務人異議之訴？茲分述如下： 
  ㈠按執行名義成立後，如有消滅或妨礙債權人請求之事由發生
    ，債務人得於強制執行程序終結前，向執行法院對債權人提
    起異議之訴。如以裁判為執行名義時，其為異議原因之事實
    發生在前訴訟言詞辯論終結後者，亦得主張之。強制執行法
    第14條第1項定有明文。所謂消滅債權人請求之事由，係指
    債權人就執行名義所示之請求權，全部或一部消滅。所謂妨
    礙債權人請求之事由，則指債權人就執行名義所示之請求權
    ，暫時不能行使而言（最高法院104年度台上字第2502號判
    決意旨參照）。
  ㈡上訴人主張其有消滅或妨礙被上訴人債權請求之事由，固據
    其提出苗栗地院103年度存字第33號擔保金提存書、臺灣銀
    行整存整付儲蓄存款存單、苗栗縣政府質權消滅通知、105
    年12月23日民事債務協商狀（下稱系爭債務協商狀）、被上
    訴人106年1月6日民事陳報狀（下稱系爭民事陳報狀）等件
    （見原審卷第25至30、32頁）為證。然查上訴人所提系爭債
    務協商狀載明兩造於103年間協商等語；上訴人及訴訟代理
    人先後主張係於103、104年間達成協議等語（見原審卷第50
    頁）；於104年6、7月間因洪春琇聲請強制執行，執行處早
    上來執行，伊下午就與被上訴人進行協商等語（見原審卷第
    69頁）；104年6、7月間某日洪春琇會同執行處人員至上訴
    人住處辦理執行程序，上訴人為免被上訴人參與分配致系爭
    房地遭查封拍賣，上訴人「當日下午」旋即前往被上訴人位
    於桃園市中華路辦公室協商等語（見本院卷第51、53頁）；
    上訴人主張兩造成立系爭債務延期清償合意，均係在系爭確
    定判決108年8月18日言詞辯論終結前，非屬系爭確定判決執
    行名義成立後所生事由，此要與上訴人得提起本件強制執行
    法第14條第1項要件不合。
  ㈢次按當事人主張有利於己之事實者，就其事實有舉證之責任
    。民事訴訟法第277條前段定有明文。上訴人主張兩造有延
    期清償系爭債務之合意，已為被上訴人所爭執，上訴人自應
    就兩造於系爭確定判決言詞辯論終結（即104年8月18日）後
    曾合意延期清償系爭債務事實，負舉證責任。而上訴人主張
    兩造間曾有延期清償合意事實，已為被上訴人所否認，衡情
    被上訴人為頗具規模之銀行，各項業務應有專門負責人員並
    有相關稽核機制，債務延期清償事務必經相關程序核定始能
    完成，然上訴人主張達成延期清償合意係與被上訴人訴訟代
    理人陳煥明達成等語（見原審卷第49、50頁），然陳煥明為
    被上訴人法務人員，非法定代理人，既為上訴人所不爭執，
    更未見上訴人提出被上訴人相關批核或立據等書面資料可據
    ，陳煥明顯無代表被上訴人或代理就系爭債務與上訴人成立
    協議之權限。再者，洪春琇聲請原法院以第38261號執行事
    件對系爭房地強制執行，被上訴人曾具狀參與分配，後於10
    5年11月間因拍賣無人應買視為撤回系爭房地之執行而終結
    ，業據被上訴人陳明在卷（見原審卷第57頁），為上訴人所
    不爭執，且有系爭執行事件卷內所附105年11月17日拍賣公
    告可據（見本院卷第129至134頁），果如上訴人所陳兩造間
    達成延期清償合意，何以被上訴人仍就訴外人洪春琇聲請強
    制執行事件具狀參與分配，此與上訴人所主張達成延期清償
    合意目的不符。至於上訴人主張被上訴人系爭民事陳報狀（
    見原審卷第32頁）載有「張德明未依『承諾』清償本行債務」
    文字，足見被上訴人承諾上訴人得延期清償事實云云。然系
    爭民事陳報狀係被上訴人就原法院系爭執行事件所檢送系爭
    債務協商狀表示意見（見原審卷第31頁），而系爭債務協商
    狀（見原審卷第29頁）記載「本案本人在103年間有至台灣
    中小企銀桃園協商，本人也承諾將苗栗地院擔保金及苗栗水
    保保證金領回做為貴行清償之保證」等語，僅提及上訴人曾
    承諾將領回系爭擔保金作為清償保證，並無被上訴人曾同意
    延期清償之隻字片語存在，被上訴人於系爭民事陳報狀記載
    張德明未依承諾清償本行債務等語，亦僅表明上訴人單方面
    未履行其清償承諾，要非承認兩造曾合意系爭債務清償期延
    至上訴人取回系爭擔保金時，自屬明確。是上訴人前開舉證
    ，實不足認定兩造確有延期清償合意存在。
  ㈣據此，上訴人未舉證兩造曾合意延期清償系爭債務事實，且
    上訴人主張之延期清償，亦係前訴訟言詞辯論終結前之事由
    ，與強制執行法第14條第1項規定不合，上訴人提起本件債
    務人異議之訴，請求撤銷系爭執行事件之強制執行程序，自
    屬無據。
五、綜上所述，上訴人依強制執行法第14條第1項規定提起債務
    人異議之訴，請求撤銷系爭執行事件之強制執行程序，為無
    理由，不應准許。原審為上訴人敗訴之判決，並無不合。上
    訴意旨指摘原判決不當，求予廢棄改判，為無理由，應予駁
    回。
六、本件事證已臻明確，兩造其餘之攻擊或防禦方法及所提之證
    據，經本院斟酌後，認為均不足以影響本判決之結果，爰不
    逐一論列，併此敘明。
七、據上論結，本件上訴為無理由，依民事訴訟法第449條第1項
    、第78條，判決如主文。
中　　華　　民　　國　　109 　年　　2 　　月　　27　　日
                  民事第二十四庭
                      審判長法  官  周舒雁
                            法  官  周群翔
                            法  官  陳杰正
正本係照原本作成。
如不服本判決，應於收受送達後20日內向本院提出上訴書狀，其
未表明上訴理由者，應於提出上訴後20日內向本院補提理由書狀
（均須按他造當事人之人數附繕本）上訴時應提出委任律師或具
有律師資格之人之委任狀；委任有律師資格者，另應附具律師資
格證書及釋明委任人與受任人有民事訴訟法第466 條之1第1項但
書或第2項（詳附註）所定關係之釋明文書影本。如委任律師提
起上訴者，應一併繳納上訴審裁判費。
中　　華　　民　　國　　109 　年　　2 　　月　　27　　日
　　　　　　　　　　　　  　書記官  林雅瑩
附註：
民事訴訟法第466條之1（第1項、第2項）：
對於第二審判決上訴，上訴人應委任律師為訴訟代理人。但上訴
人或其法定代理人具有律師資格者，不在此限。
上訴人之配偶、三親等內之血親、二親等內之姻親，或上訴人為
法人、中央或地方機關時，其所屬專任人員具有律師資格並經法
院認為適當者，亦得為第三審訴訟代理人。